【裁判字號】    89,上更(一),199
【裁判日期】    890531
【裁判案由】    妨害自由等
【裁判全文】
臺灣高等法院臺南分院刑事判決          八十九年度上更(一)字第一九九號   Ｃ
      上  訴  人
      即  被  告  丁  ○  ○
      上  訴  人
      即  被  告  丙  ○  ○
      右二人共同
      選任辯護人  蘇陳俊哲
右上訴人因妨害自由等案件，不服臺灣嘉義地方法院八十五年度訴字第三五三號中華
民國八十六年六月十八日第一審判決（起訴案號：臺灣嘉義地方法院檢察署八十五年
度偵字第五七○六號），提起上訴，經判決後，由最高法院第一次發回更審，本院判
決如左：
      主      文
原判決撤銷。
丁○○、丙○○共同以非法方法，剝奪人之行動自由，各處有期徒刑陸月。
      事      實
一、丁○○因與甲○○、乙○○○夫婦有山葵交易往來，知甲○○、乙○○○夫婦急
    需資金週轉，曾借金錢給甲○○、乙○○○夫婦，因甲○○夫婦未能清償所欠之
    部份借款及前欠之貨款，丁○○為催討欠款，乃與基於共同犯意聯絡之丙○○（
    丁○○之男友）及另四位姓名不詳之成年男子，於八十四年十一月七日下午五時
    十分許，前往嘉義縣竹崎鄉竹崎村一鄰舊車站二十二號甲○○住處，先由丙○○
    出面要求甲○○及乙○○○夫婦同往臺中市開債權人會議遭甲○○夫婦拒絕，嗣
    丙○○指示將甲○○押起來，另四位姓名不詳之成年男子即動手要挾持甲○○，
    因甲○○抗拒而未果，該四名不詳姓名者乃共同出手毆打甲○○，致甲○○右胸
    部挫傷皮下出血（長七點五公分、寬五點五公分）、胸部挫傷疼痛、左上臂部挫
    傷皮下出血（長五點五公分、寬三點五公分）、左前臂部挫傷皮下出血（長五公
    分、寬三公分）、背部挫傷疼痛。乙○○○見狀高喊救命聲，被路過該處之乙○○○之父徐清聽到，徐清即入內查看，見到四位姓名不詳之男子毆打甲○○及丁○○正在查看乙○○○房間時，要跑出去報警，為與丁○○同夥之男子追趕，復
    被其中一位姓名不詳之男子拉住，徐清於掙脫時，衣服被扯破（毀損部份未據告
    訴）；乙○○○即跟隨該姓名不詳之男子至屋外觀看，丁○○及丙○○見事跡敗
    露，惟恐徐清於報警後帶同警員前來，隨即叫前開四位姓名不詳之男子將乙○○○押上一部由丁○○所駕駛之白色箱型車上，於當日晚上八時五十五分許到達丁○○住處後，見乙○○○仍無意還債，乃由丙○○對乙○○○恫稱：「錢要怎麼
    還？妳如果沒還，死後妳先生也要還一半，妳如果死，也要把妳先生殺死，妳小
    孩也不不讓他活在世間，等一下我們帶妳去大樓，如果妳跳樓，也沒有人會說是
    我們害死妳的，想好了沒？是要還錢還是要死？」等語，而以加恐嚇乙○○○，
    丙○○語畢即指示另四位姓名不詳之男子於當日晚上十時五分許，將乙○○○續
    押至不詳地址之未完工大樓一樓，其中一位姓名不詳之男子拿一張遊覽車票給乙○○○，叫乙○○○自己坐車回去，並要求乙○○○不得報案，乙○○○隨即倉
    促逃離。
二、案經甲○○、乙○○○訴由經嘉義縣警察局竹崎分局報請台灣嘉義地方法院檢察
    署檢察官偵查起訴。
      理      由
一、訊據上訴人即被告丁○○、丙○○均矢口否認有右揭傷害、恐嚇及妨害自由之事
    實，並均辯稱：案發當日僅有渠二人至甲○○住處催討欠款，並未夥同其他不詳
    姓名之男子前往，係乙○○○無法還錢而自願與其二人回臺中開債權人會議，並
    無人挾持及恐嚇張徐芙容或毆打甲○○云云。經查：
  (一)被告丁○○、丙○○有右揭恐嚇、傷害及妨害自由等事實業據告訴人甲○○及乙○○○分別在警訊、檢察官偵訊、原審及本院調查時一致指證綦詳，情節互核相
    符，並有告訴人張徐芙容及徐清於案發當日遭扯破之衣服各一件及警局受理民眾
    報案記錄影本資料等附卷可資佐證。而告訴人乙○○○之父徐清於八十四年十一
    月七日案發當日下午路過告訴人甲○○住處，聽到告訴人乙○○○喊救人，即入
    內查看，見四名姓名不詳之成年男子毆打甲○○及丁○○在查看乙○○○房間時
    ，要跑出去報警，即被一位姓名不詳之男子拉住，衣服被扯破等情，業據證人徐
    清於原審訊問時證述明確，且告訴人乙○○○於八十四年十一月七日晚上十時三
    十分許，邊跑邊哭、赤腳、短褲、只穿一件Ｔ恤，未穿外套，至臺中市○○路與
    光明路口之統聯車站前，向排班之計程車司機葛忠仁攔車等情，亦據證人葛忠仁
    於警訊及原審八十五年七月十日訊問時證述在卷（見警卷第十一頁及原審卷第一
    卷第三十六頁），均核與告訴人甲○○及乙○○○指訴被害之情節相符，堪認告
    訴人等所為不利於被告等之指訴應係真實可信，應足作為其等犯罪事實認定之依
    據。
  (二)又告訴人乙○○○在警訊供稱其被押上車後開至其屋前約五十公尺，由丙○○駕
    車會同，嗣於原審履勘現場時雖指稱丙○○車停車處，則為距其住處約五百五十
    公尺之阿里山鐵路竹崎站前三角迴車場北方（見警卷第七頁、第一審卷第一三八
    頁反面），前後雖不相一致，惟經本院再傳訊告訴人乙○○○到庭時則證稱「丙○○之車停在我家約五十公尺，是地方法院記錯」等語在卷，因而本件應係告訴
    人乙○○○其被押上車後開至其屋前約五十公尺，由丙○○駕車會同為正確，上
    開原審之勘驗筆錄所載有誤。
  (三)又被告丁○○、丙○○二人雖堅決否認係夥同另四名不詳姓名男子至告訴人甲○○住處，而乙○○○於檢察官訊問時雖供稱：「（問：有幾個人來？）有瘦瘦的
    小孩四人，連被告等共六人」，於原審供稱：「另四個男子約十七、八歲」，甲○○供稱：「另四個少年仔，他們看起來約二十幾歲。」，證人徐清則供稱：「
    （另四名男子）我看起來像是二十歲左右」（見偵查卷第十九頁，原審卷第二十
    一、二十二、二十四頁），其等對於該四名不詳姓名者年齡之供述，雖不一致，
    惟再經本院傳訊乙○○○於八十九年五月十九日到庭證稱：「四名男子差不多約
    有二十歲」等語甚詳在卷，因而本件被告丁○○、丙○○二人所夥同另四名不詳
    姓名男子之年齡應係約為二十歲，已係成年人，附此明。
  (四)雖被告丁○○、丙○○等均否認上情，並作前開辯解，然查倘如被告等所辯係告
    訴人乙○○○自願與被告等前往台中開債權會議，渠等並未予挾持及恐嚇，何以
    告訴人乙○○○竟會於前揭時地邊跑邊哭，未穿鞋而打赤腳？顯與情理未合，且
    查案發當時為十一月間，時值冬季，天氣較涼，倘告訴人乙○○○係自願隨同被
    告等前往，何以其竟僅著短褲及Ｔ恤而未穿外套？顯見其確係臨時遭挾持而匆促
    離家致無暇更換衣褲無疑，況被告丁○○、丙○○二人既稱欲邀請告訴人等至台
    中開債權人會議，而被告丙○○前於八十五年六月二十七日原審訊問時竟供稱當
    日在台中並未開債權人會議，顯見被告等所謂邀請告訴人等至台中開債權人會議
    一節，純屬挾持告訴人離家外出之藉詞，且若係告訴人乙○○○自願與被告前往
    台中開債權人會議，並未遭被告等挾持而行，何以告訴人甲○○於告訴人張徐芙
    容隨同被告等離去後竟立即報警處理？亦有違情理，更何況告訴人甲○○於前揭
    案發當日身體確受有前述傷害，亦有其驗傷診斷書一紙附卷可稽，足見被告等確
    有夥同四名不詳姓名之男子共同為前揭傷害、恐嚇及妨害自由等犯行無疑，益足
    印證告訴人等所為前揭不利於被告等之指訴應係真實可信，被告二人空言否認上
    情以及所辯僅其二人前往告訴人甲○○住處，並未強押乙○○○至台中亦未予恐
    嚇及未毆打甲○○云云，要係事後卸責之詞，不足採信。
  (五)又本件被告丁○○、丙○○上開妨害自由等事證已甚明確，因而被告丁○○於原
    審再聲請傳訊證人羅美麗、羅薇雲以證明被告等並無妨害乙○○○之自由等情，
    本院認已無必要，併此明。
二、查被告丁○○、丙○○以強暴方法剝奪告訴人甲○○、乙○○○二人之行動自由
    ，並毆傷甲○○，係共犯刑法第三百零二條第一項之剝奪他人行動自由罪及同法
    第二百七十七條第一項之普通傷害罪。被告丁○○、丙○○二人與前開四位姓名
    不詳之成年男子間，於八十四年十一月七日就妨害甲○○、乙○○○之行動自由
    及毆傷甲○○之犯行，均有犯意之聯絡及行為之分擔，該部份應成立共同正犯。
    又刑法第三百零二條之妨害自由罪，原包括私禁及以其他非法方法剝奪人之行動
    自由而言，所謂非法方法，當包括強暴、脅迫等情事在內。被告丙○○雖對乙○○○恫稱：「錢要怎麼還？妳如果沒還，死後妳先生也要還一半，妳如果死，也
    要把妳先生殺死，妳小孩也不不讓他活在世間，等一下我們帶妳去大樓，如果妳
    跳樓，也沒有人會說是我們害死妳的，想好了沒？是要還錢還是要死？」等語，
    而以加恐嚇乙○○○，惟被告丁○○、丙○○妨害乙○○○自由之目的，係在索
    取乙○○○所欠被告等之債務，則被告丙○○雖有對乙○○○上開恐嚇之行為，
    惟此項恐嚇之行為自屬包含於妨害乙○○○行動自由之同一意念之中，縱其所為
    ，合於刑法第三百零五條恐嚇危害安全之情形，仍應視為剝奪行動自由之部分行
    為，不再論恐嚇危害安全之犯行（最高法院七十四年台上字第三四０四號判例參
    照），併此明。又被告丁○○、丙○○等二人與其同夥共犯共同在同一時地以
    不可分割之同一行為剝奪告訴人甲○○、乙○○○二人行動自由，其中告訴人甲○○因當場抗拒而未被挾持得逞，該部份為未遂犯，另告訴人乙○○○則被挾持
    得逞，此部份為既遂犯，均為想像競合犯，依刑法第五十五條前段之規定，應從
    一重剝奪他人行動自由既遂罪處斷。被告丁○○、丙○○所犯上開妨害自由及傷
    害二罪間均有方法、結果之牽連關係，均依刑法第五十五條後段之規定，各從一
    較重之共同剝奪他人行動自由既遂罪論處，公訴人認被告等所犯上開二罪，應分
    論併罪云云，尚有未洽。
三、原審以被告丁○○、丙○○等罪證均臻明確，因予論罪科刑，並各量處有期徒刑
    十月，固非無見，惟查（一）被告丙○○雖有對乙○○○上開恐嚇之行為，惟上
    開恐嚇危害安全之情形，仍應視為剝奪行動自由之部分行為，不再論恐嚇危害安
    全之犯行，已如前述，惟原審仍認被告等亦涉有刑法第三百零五條之恐嚇危害安
    全罪，而與上開妨害自由罪有方法結果之牽連關係云云，即有未洽。（二）又刑
    法第五十五條後段規定「犯一罪而其方法或結果之行為犯他罪名者，從一重處斷
    。」，學說上稱為牽連犯，係指行為者意念中祇欲犯某罪，而其實施犯罪之方法
    ，或其實施犯罪之結果，觸犯行為人目的行為以外之其他罪名而言。牽連犯之數
    行為間，有無方法與目的或目的與結果之牽連關係存在，除行為人主觀之犯意外
    ，尚應參酌行為時客觀之事實以為決定，亦即數行為間，除其犯意應連貫外，尚
    須在客觀上足認其間有方法或結果與目的之直接而密切的不可分離關係，始克成
    立，被告等之重利行為，係自八十三年十一月間起至八十五年一月間止，其妨害
    自由之犯罪時間為自八十四年十一月七日下午五時十分迄當日晚上十時五分許將
    告訴人乙○○○釋回時止，其重利行為之最後一次犯罪時間，已在妨害自由犯罪
    行為完成二個多月後，則該二行為間顯未具有上開不可分離之直接而密切關係，
    原審判決就此未予詳細勾稽，遽認該二行為間有牽連犯關係，應從一重之妨害自
    由罪處斷，尚嫌速斷，上開行為間既無牽連犯關係，原審就未經起訴之重利罪予
    以一併審判，亦有未受請求之事項予以判決之違法，顯有違誤。被告丁○○、丙○○等上訴意旨，分別否認犯恐嚇、傷害及妨害自由罪，固無理由，惟原判決既
    有前述可議之處，自應由本院將原判決撤銷改判，爰分別審酌被告丁○○、丙○○二人犯罪之動機、目的、生活狀況、智識程度、手段、方法、犯罪時所受刺激
    （即告訴人欠款屢催不還）及犯罪後之態度（均否認犯罪而無確實悔改之意）等
    一切情狀，各量處如主文第二項所示之刑。
四、本件被告丁○○、丙○○等所重利案件既與被告等所犯上開妨害自由、傷害等
    罪無方法或結果之牽連關係（如上述），本院認不得予以併案審理，因而臺灣嘉
    義地方法院檢察署八十五年度偵字第四一七五號移送併辦之案件，應退還臺灣嘉
    義地方法院檢察署檢察官另行偵辦，併此明。
五、據上論斷，應依刑事訴訟法第三百六十九條第一項前段、第三百六十四條、第二
    百九十九第一項前段、刑法第二十八條、第三百零二條第一項、第二百七十七條
    第一項、第五十五條、罰金罰鍰提高標準條例第一條前段，判決如主文。
本案經檢察官楊治宇到庭執行職務。
中    華    民    國      八十九      年      五      月      三十一    日
                                  臺灣高等法院臺南分院刑事第六庭
                                      審判長法官  林    金    村
                                            法官  徐    宏    志
                                            法官  顏    基    典
右正本證明與原本無異。
如不服本判決，應於判決送達後十日內向本院提出上訴狀，其未敘述理由者並應於提
出上訴狀後十日內向本院補提理由書（應附繕本)。
                                      法院書記官  呂    嘉    文
中    華    民    國      八十九      年      六      月      一        日
附錄本判決論罪科刑法條：
刑法第二百七十七條：
傷害人之身體或健康者，處三年以下有期徒刑，拘役或一千元以下罰金。
犯前項之罪，因而致人於死者，處無期徒或七年以上有期徒刑，致重傷者，處三年以
上、十年以下有期徒刑。
刑法第三百零二條：
私行拘禁或以其他非法方法，剝奪人之行動自由者，處五年以下有期徒刑、拘役或三
百元以下罰金。
因而致人於死者，處無期徒刑或七年以上有期徒刑，致重傷者，處三年以上十年以下
有期徒刑。
第一項之未遂犯罰之


司法院資訊處製作；財團法人民間司法改革基金會備份。
